臺灣桃園地方法院小額民事判決
110年度桃小字第1683號
原      告  張國訓  
訴訟代理人  楊麗紅  
被      告  張永祥  
訴訟代理人  高雅玲  

上列當事人間請求返還不當得利事件，本院於民國111 年3 月3 
日言詞辯論終結，判決如下：
    主    文
原告之訴駁回。
訴訟費用新臺幣壹仟元由由原告負擔。
    事實及理由
一、原告主張：
　　原坐落於系爭土地上未辦保存登記之磚造建物（門牌號碼為
    桃園市○○區○○○00號，下稱系爭房屋），為訴外人張南火所
    興建，因88年9月21日所發生之921 大地震，致年久失修倒
    塌，兩造均為張南火之後人，欲以被告於原地興建之鐵皮屋
    （門牌號碼為桃園市○○區○○○00○0 號，下稱系爭鐵皮屋）及
    豬舍（門牌號碼為桃園市○○區○○○00○0 號，下稱系爭豬舍）
    ，依國有財產法第52條之2向財政部國有財產局申請讓售，
    被告遂要求原告及其他繼承人分擔系爭鐵皮屋及豬舍之修建
    費用，原告便給付被告新臺幣（下同)42,247元（下稱系爭
    款項)。嗣因被告得知渠等不具有申請讓售之資格，遂向鈞
    院提起確認建物所有權訴訟而獲得勝訴判決，以阻擋原告申
    請讓售作業，已不符原告交付系爭款項之目的，則被告自屬
    無法律上原因而受有系爭款項之利益，並致原告受有損害。
    為此，原告依民法第179條不當得利之法律關係，提起本件
    訴訟，請求被告返還原告系爭款項。並聲明：被告應給付原
    告4 萬2,247 元，及自起訴狀繕本送達之翌日起至清償日止
    ，按週年利率5%計算之利息。
二、被告則以：
　　被告未曾要求原告負擔系爭鐵皮屋及豬舍之修建費用，系爭
    款項實為負擔整地雜項費用，被告也負擔6分之1等語，資為
    抗辯。並聲明：請求駁回原告之訴。
三、得心證之理由：
  ㈠按當事人主張有利於己之事實者，就其事實有舉證之責任，
    民事訴訟法第277條本文定有明文；是主張不當得利請求權
    存在之當事人，對於不當得利請求權之成立，應負舉證責任
    ，亦即，其應證明他方係無法律上之原因而受利益，致其受
    有損害。如受利益人係因給付而得利時，所謂無法律上之原
    因，係指給付欠缺給付之目的。故主張該項不當得利請求權
    存在之當事人，應舉證證明該給付欠缺給付之目的（最高法
    院99年度台上字第2071號判決意旨參照）。不當得利之類型
    ，可區分為「給付型之不當得利」與「非給付型不當得利」
    ，前者係基於有目的及有意識之給付所發生者，後者則係由
    於給付以外之行為（受損人、受益人、第三人之行為）或法
    律規定或事件所成立者；在「給付型之不當得利」之情形，
    因係自己行為致自身掌控之財產發生主體變動，是關於財產
    變動係「無法律上原因」所生之消極事實舉證困難危險，自
    應歸諸主張不當得利請求權存在之當事人，尤其就不當得利
    之成立要件（雙方間有給付關係、因給付而受益及受損、受
    益無法律上原因即給付欠缺給付目的）負舉證責任（最高法
    院102年度台上字第420號判決意旨參照）；反之，在「非給
    付型之不當得利」（權益侵害型不當得利），因係侵害歸屬
    於他人權益內容而受利益致他人受損害，而不具有取得利益
    之正當性，是於受損與受益間之損益變動具有因果關係時，
    即可認屬「無法律上原因」，倘受益人主張其有取得利益之
    法律上原因，自應由受益人就此有利於己之事實負舉證責任
    （最高法院107年度台上字第1792判決意旨參照）。本件依
    原告所主張係其自行交付款項予被告，即原告係有意識增加
    被告之財產，故本件應屬給付型不當得利，應由原告就被告
    有不當得利之成立要件乙節，負擔舉證責任，先予敘明。　
    　
　㈡本件原告主張之事實，業據其提出收據、張家土地整地支出
    費用明細、本院109年度簡上字第108號判決為證（見本院卷
    第5至15頁)，而被告不爭執其有受領系爭款項，惟以前詞置
    辯。經查，據被告於本院107年桃簡字第1922號審理時所述
    ：「房子我們91年就搭建好了，後來我們要承購，才發現我
    們沒有稅籍，所以我們就去找被告（即本件原告)，代書就
    叫被告他們補貼我們，那時候貼補我們不知道多少，所以才
    去打卷三第30頁明細表做參考。」（見本院卷第55頁)，此
    與原告所述：兩造計畫以系爭鐵皮屋及豬舍向財政部國有財
    產局申請讓售，被告遂要求原告及其他繼承人分擔系爭鐵皮
    屋及豬舍之修建費用，嗣因與國有財產法之要件不合，無法
    據以申請讓售等語亦相符，易言之，系爭款項實係兩造一起
    以系爭房屋之稅籍及系爭鐵皮屋、系爭豬舍，共同向國產局
    申請讓售土地前，由原告所給付之補償金。堪認系爭款項為
    原告基於兩造約定，基於一定之目的而對被告之財產有所增
    益，其目的在客觀上即為給付行為之原因，縱認嗣後兩造無
    法據以申請國產局讓售土地，揆諸前揭說明，原告亦不得謂
    被告受領此部分金額係為不當得利。綜上，本件原告既未能
    證明被告受領系爭款項確實屬於無法律上原因而受利益，致
    其受有損害，且其給付係欠缺給付之目的等情，舉證證明以
    實其說，則原告主張被告應返還不當得利，即屬無據。
四、綜上所述，被告依不當得利之法律關係，請求被告給付42,2
    47 元，及自起訴狀繕本送達翌日起至清償日止，按週年利
    率5%計算之利息，為無理由，應予駁回。
五、本件事證已臻明確，兩造其餘主張、陳述及所提之證據，經
    審酌均與判決結果不生影響，爰不一一論列，附此敘明。
六、訴訟費用負擔之依據：民事訴訟法第78條。並依同法第436
    條之19第1 項之規定，確定訴訟費用1,000 元由原告負擔。
　　
中    華    民    國   111    年    3     月    17    日
                  桃園簡易庭  法  官  汪智陽
以上正本係照原本作成。
如不服本判決，應於送達後20日內，向本院提出上訴狀並表明上
訴理由，如於本判決宣示後送達前提起上訴者，應於判決送達後
20日內補提上訴理由書（須附繕本）。
如委任律師提起上訴者，應一併繳納上訴審裁判費。
中    華    民    國   111    年    3     月    17    日
                              書記官  陳家蓁